臺灣臺中地方法院刑事判決
109年度訴字第2955號
公  訴  人  臺灣臺中地方檢察署檢察官
被      告  陳合佑


選任辯護人  許秉燁律師（法律扶助律師）
上列被告因偽造有價證券等案件，經檢察官提起公訴（109年度
偵緝字第1066號、109年度偵緝字第1067號），本院判決如下：
    主    文
陳合佑犯偽造有價證券罪，處有期徒刑貳年。未扣案如附表所示
本票關於偽造「陳有財」為共同發票人部分沒收；未扣案犯罪所
得新臺幣貳拾萬參仟陸佰元沒收，於全部或一部不能沒收或不宜
執行沒收時，追徵其價額。
    犯罪事實
一、陳合佑因積欠地下錢莊債務，需錢孔急，竟意圖為自己不法
    之所有及意圖供行使之用，基於詐欺取財、偽造有價證券等
    犯意，於民國107年4月底某日，向吳青峰佯稱要借款新臺幣
    (下同)30萬元，約定分24期每月償還本息1萬6200元，吳青
    峰要求陳合佑開立本票擔保，陳合佑未經其父親陳有財同意
    ，即於107年5月2日某時在不詳地點偽造如附表所示之本票1
    張，並在上開本票上發票人欄位偽造陳有財之署押1枚，再
    於同日某時與吳青峰在臺中市北屯區太原路與軍功路交岔路
    口之統一超商見面，簽立借款簽收託管憑證，並交付吳青峰
    如附表所示偽造之本票1張以為債務擔保，吳青峰因而陷於
    錯誤，誤信陳合佑具有還款能力及足額擔保，因而交付陳合
    佑現金30萬元。嗣陳合佑僅依約返還2期本息，因還款困難
    與吳青峰再於107年8月30日簽立債務清償協議書，改為分30
    期每月還款8000元，然僅再繳8期，即失去連絡，吳青峰因
    而連繫陳有財，陳有財表示並未簽立附表所示之本票，吳青
    峰始悉受騙。
二、案經吳青峰訴由臺中市政府警察局太平分局報告臺灣臺中地
    方檢察署檢察官偵查起訴。
    理    由
壹、程序方面：
一、被告以外之人於審判外之言詞或書面陳述，除法律有規定者
    外，不得作為證據；被告以外之人於檢察事務官、司法警察
    官或司法警察調查中所為之陳述，與審判中不符時，其先前
    之陳述具有較可信之特別情況，且為證明犯罪事實存否所必
    要者，得為證據，刑事訴訟法第159條第1項、第159條之2分
    別定有明文。依此規定，被告以外之人於檢察事務官、司法
    警察官或司法警察調查中所為之供述，原屬該等之人於審判
    外之言詞或書面陳述，於有前揭第159條之2或其他法律例外
    規定之情形，始得採為證據。經查，告訴人即證人吳青峰於
    警詢所為之陳述，被告及其辯護人於本院準備程序時爭執其
    證據能力（參本院卷第41頁），經核該證言並無刑事訴訟法
    第159條之2之情形，亦不符合同法第159條之3、第159條之5
    之規定，應無證據能力。
二、被告以外之人於審判外之言詞或書面陳述，除法律有規定者
    外，不得作為證據。被告以外之人於審判外之陳述，雖不符
    前四條之規定，而經當事人於審判程序同意作為證據，法院
    審酌該言詞陳述或書面陳述作成時之情況，認為適當者，亦
    得為證據，刑事訴訟法第159條第1項、第159條之5第1項分
    別定有明文。查被告及其辯護人主張除上開傳聞證據應予排
    除外，對於本案認定犯罪事實依據之各項傳聞證據，均表示
    同意作為證據，本院審酌證據作成時之情況，核無違法取證
    或其他瑕疵，認為以之作為證據為適當，應有證據能力。
三、又傳聞法則乃對於被告以外之人於審判外之言詞或書面陳述
    而為之規範，本判決以下所引用之非供述證據，無刑事訴訟
    法第159條第1項規定傳聞法則之適用，且與本案待證事實具
    有關聯性，亦查無依法應排除其證據能力之情形，依法自得
    作為證據。
貳、實體方面：　　
一、訊據被告固坦承伊於107年4月底某日，向告訴人稱要借款30
    萬元，約定分24期每月償還本息1萬6,200元，因告訴人要求
    伊開立本票擔保，伊未經其父親陳有財同意，即偽造如附表
    所示之本票1張，並於本票上發票人欄位偽造陳有財之署押1
    枚。並於與告訴人在臺中市北屯區太原路與軍功路交岔路口
    之統一超商見面，簽立借款簽收託管憑證時，交付附表所示
    之偽造本票1張予告訴人以為債務擔保，告訴人因而交付伊
    現金30萬元。嗣伊僅依約返還2期本息，因還款困難，而與
    告訴人再於107年8月30日簽立債務清償協議書，改為分30期
    每月還款8,000元，然僅再繳8期等節，然矢口否認有何詐欺
    取財之犯行，辯稱：附表所示之本票係於簽立借款簽收託管
    憑證該日，告訴人要求伊當場簽立本票，並非伊簽好後才約
    定於超商見面交付云云；其辯護人為其辯護以：就偽造有證
    券部分，被告坦承犯行，然被告簽立本票係於告訴人車上為
    之，倘若被告係於告訴人面前簽立，被告應無詐欺告訴人之
    意云云。惟查：
(一)被告於107年4月底某日，向告訴人稱要借款30萬元，約定分
    24期每月償還本息1萬6,200元，告訴人要求被告開立本票擔
    保，被告未經其父親陳有財同意，即偽造如附表所示之本票
    1張，再於與告訴人在臺中市北屯區太原路與軍功路交岔路
    口之統一超商見面，簽立借款簽收託管憑證時，交付附表所
    示之偽造之本票1張予告訴人以為債務擔保，告訴人因而交
    付被告現金30萬元。嗣被告僅依約返還2期本息，因還款困
    難與告訴人再於107年8月30日簽立債務清償協議書，改為分
    30期每月還款8,000元，然僅再繳8期等節，業據被告自承在
    卷（參本院卷第40頁），並有如附表所示之偽造本票影本、
    借款簽收託管憑證、債務清償協議書、存證信函、臺中市政
    府警察局太平分局證物採驗報告、內政部警政署刑事警察局
    109年3月26日刑紋字第1090024192號鑑定書、勘察採證同意
    書在卷可稽(參偵卷第13928卷第19至27、33至51頁)，被告
    此部分任意性自白，堪認與事實相符，此部分事實應堪認定
    。
(二)被告偽造如附表所示之有價證券後，執以交付予告訴人以供
    擔保借款等節，業據證人即告訴人吳青峰於偵查中具結證稱
    ：本案發生之前並不認識被告，因伊在網路上有部落格，被
    告看到部落格後跟伊聯絡詢問金錢借貸事宜始認識。被告於
    107年4月跟伊借款30萬元，稱其積欠賭債，當時約定利息為
    年息18％，分24期，以月繳方式每次繳16,200元。因被告稱
    其為外縣市人，伊跟被告約107年5月2日於臺中市北屯區太
    原路與軍功路口之統一超商見面，當場簽借款簽收託管憑證
    ，被告另外準備如附表所示之本票，上面已經寫好「陳有財
    」、「陳合佑」名字，並蓋有指印，票號WG0000000，被告
    將附表所示之本票正本交給伊作為擔保，伊便拿現金30萬給
    被告，並收取8％的手續費，所以本票金額寫32萬4,000元。
    後來被告把薪資轉之提款卡留給伊，繳了2期利息後，就用
    通訊軟體 LINE表示繳不出來，之後被告有找伊協商還款。
    伊與被告將還款內容在網路上談好後，於107年8月30日又與
    被告約在上開統一超商，另外簽立了債務清償協議書，該協
    議書約定餘款分30期 繳付，每期繳8,000元，但被告只繳了
    8期，之後因無法聯繫被告，因而於108年10月寄存證信函給
    被告，結果收到陳有財寄來之存證信函，並稱其並未於本票
    上簽名等語（參偵13928卷第75至77頁）；另於本院審理時
    具結證稱：伊在網路上部落格有經營民間借款，被告主動跟
    伊聯繫借款事宜。伊與被告在LINE上有事先溝通，最後約定
    就是本票32萬4,000元，被告希望實拿30萬元本金，因此會
    有8％的手續費也就是2萬4,000元，總額換算24期，按年息18
    ％，本息攤還，每月繳1萬6,200元，這是按照銀行年金表年
    金攤還，用年息18％計算的結果，當初也是被告說其父親及
    陳有財名下有財產可以當保證人，經過多次溝通，才得到彼
    此能夠同意借款條件跟金額。被告借款時有交付如附表所示
    之本票，是被告簽好拿給伊的，伊只有在LINE上傳本票的範
    本給被告看，伊不會提供空白本票，伊拿到如附表所示之本
    票時上面記載發票日、借款金額、借款人、保證人，也已經
    捺指印，付款地係伊拿到本票後回家才蓋印的，因該處係伊
    私人住址，未免借款人到該處亂，伊通常不會先告知等語（
    參本院卷第96至102頁）。參酌證人即告訴人上開歷次證述
    ，就其與被告認識之經過、被告借款之經過、數額、擔保品
    、見面時間、地點等細節，前後並無不符，亦與卷內之書證
    資料相符，證人所述應堪採信。辯護人雖為被告辯稱自附表
    所示本票上付款地址與指印觀之，應係先蓋印地址後始由被
    告捺指印云云，然經告訴人當庭提出附表所示之本票原本以
    觀，實無法判斷其蓋印地址與捺指印之先後順序，此部分應
    屬辯護人臆測之詞。又被告辯稱伊係於告訴人面前簽立本票
    云云，然附表所示之本票係被告簽立完備後交付予告訴人乙
    節，業經告訴人證述如前，且被告未經其父親即陳有財之同
    意或授權，即告知告訴人其父親得為保證人，並擅自簽立其
    父親為共同發票人之本票，本即含有詐欺之意，究係被告先
    簽立後交付或當告訴人之面簽立該本票，實無礙於詐欺罪之
    成立。故被告辯稱並無詐欺之意云云，應無可採。
(三)綜上，本案事證明確，被告犯行應堪認定，應予依法論科。
二、論罪科刑：
(一)查被告行為後，刑法第201條於108年12月25日修正公布，於
    同年月27日施行。修正前刑法第201條第1項規定：「意圖供
    行使之用，而偽造、變造公債票、公司股票或其他有價證券
    者，處3年以上、10年以下有期徒刑，得併科3千元以下罰金
    。」，其所定罰金數額，均依刑法施行法第1條之1第2項本
    文，就所訂罰金數額提高為30倍。修正後刑法第201條第1 
    項規定：「意圖供行使之用，而偽造、變造公債票、公司股
    票或其他有價證券者，處3年以上10年以下有期徒刑，得併
    科9萬元以下罰金。」是上開修正規定僅係將罰金依刑法施
    行法第1條之1第2項本文，修正提高30倍，以增加法律明確
    性，罪刑並無變更，於本案尚不生新舊法比較之問題，而應
    依一般法律適用原則，適用裁判時法。
(二)核被告所為，係犯刑法第201條第1項之偽造有價證券罪、刑
    法第339條第1項之詐欺取財罪。又被告在系爭本票之發票人
    欄上偽造「陳有財」簽名之行為係偽造有價證券之階段行為
    ，其偽造本票後持以行使，行使偽造有價證券之低度行為應
    為偽造有價證券之高度行為所吸收，不另論罪。
(三)按行使偽造之有價證券以使人交付財物，本即含有詐欺之性
    質，如果所交付之財物即係該證券本身之價值，其詐欺取財
    仍屬行使偽造有價證券之行為，固不另論以詐欺取財罪；但
    如行使該偽造之有價證券，係供擔保或作為新債清償而借款
    或延期清償，則其借款或延期清償之行為，已屬行使偽造有
    價證券行為以外之另一行為，即應併論以詐欺取財或詐欺得
    利罪，並從一重處斷（最高法院108年度台上字第3163號判
    決意旨參照）。經查：被告未經被害人陳有財同意或授權，
    冒用其名義，簽發本案偽造之本票，佯以被害人陳有財為共
    同發票人而向告訴人借款，並將系爭本票交付告訴人以供擔
    保，依上開說明，除成立偽造有價證券罪外，亦應論以詐欺
    取財罪。又被告將上開本票交付告訴人作為擔保借款之用而
    行使之，因而詐得告訴人交付借款，其行使偽造有價證券之
    行為即係實施詐欺取財之手段，所犯詐欺取財罪及偽造有價
    證券罪間，具有行為之部分合致，且犯罪目的單一，在法律
    上應評價為一行為，係以一行為觸犯數罪名，為想像競合犯
    ，應依刑法第55條規定，從一情節較重之偽造有價證券罪處
    斷。
(四)刑之量定，為求個案裁判之妥當性，法律固賦予法院裁量權
    ，但此項裁量權之行使，除應依刑法第57條規定，審酌行為
    人及其行為等一切情狀，為整體之評價，並應顧及比例原則
    與平等原則，使罪刑均衡，輕重得宜，以契合社會之法律感
    情。刑法第59條規定犯罪之情狀可憫恕者，得酌量減輕其刑
    ，其所謂「犯罪之情狀」，與同法第57條規定科刑時應審酌
    之一切情狀，並非有截然不同之領域，於裁判上酌減其刑時
    ，應就犯罪一切情狀（包括第57條所列舉之10款事項），予
    以全盤考量，審酌其犯罪有無可憫恕之事由（即有無特殊之
    原因與環境，在客觀上足以引起一般人之同情，以及宣告法
    定最低度刑，是否猶嫌過重等等），以為判斷。查刑法偽造
    有價證券罪之法定刑為3年以上10年以下有期徒刑，然同為
    偽造有價證券之人，原因動機不一，主觀惡性、手段情節、
    所生實害等犯罪情狀亦未必盡同，或有為滿足個人私慾，大
    量偽造有價證券以之販賣或詐欺而擾亂金融秩序之經濟犯罪
    ，或僅係因一時財務週轉不靈，供作調借現金或借款之收據
    憑證之用，是行為人犯偽造有價證券罪所造成危害社會之程
    度，自因個案而異，然法律科處此類犯罪，所設法定最低本
    刑則屬相同，殊難謂為非重。經查，被告因需款孔急，而偽
    造被害人陳有財為共同發票人之上開本票作為借款擔保，致
    犯重典，固無足取，惟慮及被告偽造本票數量為1張，且本
    票票面金額尚非甚鉅，其主觀惡性及客觀危害情節，核與一
    般智慧型犯罪或重大財產犯罪，大量偽造有價證券以之販賣
    或詐欺之情形，尚屬有間。若就被告本案犯行，量處最低本
    刑有期徒刑3年，猶嫌過重，不無情輕法重之虞，客觀上尚
    有情堪憫恕之處，爰就其所犯之偽造有價證券罪，依刑法第
    59條規定酌減其刑。
(五)爰以行為人之責任為基礎，審酌被告：1.對於本票在交易市
    場具備信用性應知之甚詳，竟因急需金錢供己使用，為向告
    訴人借得30萬元，於未得被害人陳有財授權或同意之情形下
    ，即意圖供行使之用而偽造系爭本票，作為債務擔保而向告
    訴人行使之，損害被害人陳有財、告訴人之權益，並使被害
    人陳有財之財產承受財產遭強制執行之風險，且擾亂票據制
    度之交易安全性，其所為並非可取；2.犯後已坦承偽造有價
    證券之犯行，然尚未與告訴人調解成立；3.兼衡犯罪之動機
    、目的、手段、本案偽造本票之票面金額、所生危害程度，
    暨其自述高職畢業之智識程度，現從事派遣臨時工，月收入
    2,8000元，無需撫養之家人（參本院卷第109頁）等一切情
    狀，量處如主文所示之刑。
三、沒收部分：
(一)按偽造、變造之有價證券、郵票、印花稅票、信用卡、金融
    卡、儲值卡或其他相類作為提款、簽帳、轉帳或支付工具之
    電磁紀錄物及前條之器械原料及電磁紀錄，不問屬於犯人與
    否，沒收之，刑法第205條定有明文。次按刑法第205條對於
    偽造、變造之有價證券設有沒收之特別規定，是對於偽造之
    有價證券自應依該條規定宣告沒收。惟關於二人以上為共同
    發票人之有價證券，如僅其中部分共同發票人係偽造，因該
    有價證券之真正發票人部分仍屬有效，為避免影響合法執票
    人對於真正發票人之票據權利，自不得將整張有價證券宣告
    沒收，此時僅依前開法條規定，將該有價證券關於偽造發票
    人部分宣告沒收即可（最高法院91年度台上字第7082號判決
    意旨參照）。偽造有價證券上所偽造之印文或署押，係屬偽
    造有價證券之一部分，已因偽造有價證券之沒收而包括在內
    ，自不應重為沒收之諭知（最高法院89年度台上字第3757號
    判決意旨參照）。未扣案如附表所示本票，其中關於「陳有
    財」為共同發票人部分係由被告偽造，另關於被告本人為共
    同發票人部分則為真正，揆諸上開說明，爰就未扣案如附表
    所示本票關於偽造「陳有財」為共同發票人部分，依刑法第
    205條規定，不問屬於犯人與否，宣告沒收之。另該本票上
    所偽造之「陳有財」署名1枚，已因該本票關於「陳有財」
    為共同發票人部分之沒收而包括在內，爰不重複為沒收之諭
    知。
(二)按犯罪所得，屬於犯罪行為人者，沒收之。前二項之沒收，
    於全部或一部不能沒收或不宜執行沒收時，追徵其價額。犯
    罪所得已實際合法發還被害人者，不予宣告沒收或追徵。刑
    法第38條之1第1項、第3項、第5項分別定有明文。查被告雖
    稱本案實際僅取得16萬元之本金云云，然告訴人於本院審理
    時已具結證稱：被告前後借款2次，第1次借款20萬元，伊先
    給被告10萬元去清償被告其他債務，後來再給10萬元；第2
    次被告再借貸10萬元，因此總共借貸30萬元予被告等語（參
    本院卷第97、100頁），堪認本案被告詐得金額為30萬元，
    即為被告本案之犯罪所得；惟被告已償付本利攤還金額共計
    9萬6,400元，亦據告訴人證述如前（16,200元×2期＋8,000元
    ×8期＝96,400元），則此部分倘再予宣告沒收，對被告顯有
    過苛，爰依刑法第38條之2第2項規定，此部分不再宣告沒收
    。綜上，被告剩餘之犯罪所得20萬3,600元（計算式：30萬
    元－9萬6,400元＝20萬3,600元），並未扣案，應依法宣告沒
    收，於全部或一部不能沒收或不宜執行沒收時，追徵其價額
    。至被告如於犯罪所得執行沒收前，若有再行賠付告訴人之
    損失，自得檢附憑據向執行檢察官主張扣除已賠付金額之沒
    收，附此說明。
據上論斷，應依刑事訴訟法第299條第1項前段，刑法第201條第1
項、第339條第1項、第55條、第59條、第205條、第38條之1第1
項、第3項，刑法施行法第1條之1第1項，判決如主文。　
本案經檢察官張時嘉提起公訴，檢察官林文亮到庭執行職務。
中　　華　　民　　國　　110 　年　　11　　月　　10　　日
            刑事第十八庭  審判長法  官  李昇蓉
　　　　　　　　　              法  官  張美眉
　　　　　　　　　              法  官  李依達
以上正本證明與原本無異。
如不服本判決應於收受送達後20日內向本院提出上訴書狀，並應
敘述具體理由；其未敘述上訴之理由者，應於上訴期間屆滿後20
日內向本院補提理由書（均須按他造當事人之人數附繕本）「切
勿逕送上級法院」。
告訴人或被害人如不服判決，應備理由具狀向檢察官請求上訴，
上訴期間之計算，以檢察官收受判決正本之日起算。
                                書記官  陳彥蓉
中　　華　　民　　國　　110 　年　　11　　月　　10　　日

附錄本案論罪科刑法條全文：
中華民國刑法第201條
意圖供行使之用，而偽造、變造公債票、公司股票或其他有價證
券者，處3年以上10年以下有期徒刑，得併科9萬元以下罰金。
行使偽造、變造之公債票、公司股票或其他有價證券，或意圖供
行使之用而收集或交付於人者，處1年以上7年以下有期徒刑，得
併科9萬元以下罰金。

中華民國刑法第339條
（普通詐欺罪）
意圖為自己或第三人不法之所有，以詐術使人將本人或第三人之
物交付者，處5年以下有期徒刑、拘役或科或併科50萬元以下罰
金。
以前項方法得財產上不法之利益或使第三人得之者，亦同。
前二項之未遂犯罰之。

附表：（時間：民國；金額：新臺幣） 
本票票號 發票人欄 發票日期 票面金額 偽造之署押 備註 WG0000000 陳合佑 陳有財 107年5月2日 32萬4,000元 陳有財之署名1枚 ⒈未扣案，由告訴人保管中。 ⒉關於偽造「陳有財」為共同發票人部分沒收。